臺灣高等法院民事判決　　　　　　　　　 93年度上字第873號
上　訴　人　力霸工業有限公司
法定代理人　乙○○
訴訟代理人　賴素如律師
複代理人　　陳以儒律師
被上訴人　　賀眾企業股份有限公司
法定代理人　甲○○
訴訟代理人　張玉希律師
　　　　　　韓世祺律師
上列當事人間請求排除侵害等事件，上訴人對於中華民國93年8
月26日臺灣臺北地方法院93年度訴字第1781號第一審判決提起上
訴，本院於94年6月7日言詞辯論終結，判決如下：
    主  文
原判決關於駁回上訴人後開第2項之訴部分，並訴訟費用之裁判
廢棄。
被上訴人應將本判決內容以全十版登載於自由時報Ａ９版一日。
其餘上訴駁回。
第一、二審訴訟費用，由被上訴人負擔二分之一，餘由上訴人負
擔。
      事實及理由
甲、程序方面：
一、按請求之基礎事實同一者，依民事訴訟法第446條第1項及同
    法第255條第1項第2款之規定，縱於訴狀送達後，原告仍得
    將原訴變更或追加他訴，無須得被告同意。
二、本件上訴人於上訴後追加侵權行為之法律關係而為請求，其
    追加之訴與原訴間均係基於其主張被上訴人將其公司名稱貼
    紙黏貼於上訴人產品標誌上而侵害上訴人權益之事實，應認
    其所為訴之追加，合於上開「請求之基礎事實同一」要件，
    應予准許。
乙、實體方面：
一、上訴人起訴主張：上訴人與訴外人國立台灣師範大學（下稱
    師大）有近20年之合作關係，師大不僅購買上訴人之飲水機
    等之相關產品，亦委由上訴人負責保養、清洗、更換及維修
    等事項。惟師大於民國（下同）93年2月16日辦理「九十三
    年飲水機清洗及濾心更換」採購案時，卻因其他事由，由被
    上訴人得標。詎被上訴人得標後，明知原置放於師大三百多
    台飲水機並非其公司所有，卻將標示有其公司名稱之貼紙黏
    貼於上訴人產品之標誌上，對上訴人公司產品之製造者為虛
    偽不實或引人錯誤之表示或表徵，故意使人誤認該飲水機之
    產品為被上訴人所有，侵害上訴人身為製造者之權益，已違
    反公平交易法第21條第1項之規定等情，爰依同法第30條、
    第31條及第34條之規定及侵權行為之法律關係，提起本件訴
    訟，並聲明：(一)原判決廢棄。(二)被上訴人應將置於上訴人產
    品上有被上訴人公司名稱之貼紙除去。(三)被上訴人應將本件
    判決內容以全十版之篇幅登載於經濟日報、中國時報、聯合
    報及自由時報第一版各三日。
二、被上訴人辯稱：師大向上訴人購置之飲水機，已成為師大之
    財產，上訴人並無所有權，而被上訴人既與師大締約，負有
    對系爭飲水機進行保養清洗及更換濾心等維護之義務，為便
    於使用者確認負責維護飲水機之公司及利於聯絡起見，被上
    訴人乃以註明被上訴人公司負責本區直營站聯絡方式之標貼
    ，黏貼於飲水機上，以便於履行義務並避免混淆。又被上訴
    人就系爭師大所有之飲水機，約有二分之一並未以貼紙蓋住
    上訴人之商標，此乃飲水機之數量甚多且種類不同，被上訴
    人乃分數組進行維護，每一組之作業方式不同，而被上訴人
    公司之人員係以避免混淆及貼於明顯位置以利客戶清楚辨識
    為考量，並非以貼住上訴人商標，故意使人誤認為目的，且
    上訴人公司每種機台之商標位置不同，部分種類機台之商標
    亦不可能被貼住。況被上訴人公司之標貼一望即知係事後黏
    貼而上，且用以標識直營站之聯絡方式，絕無可能使人誤認
    係產品之商標，其他同業亦多有為履行其維護之義務，而黏
    貼住被上訴人公司標貼之情形，故被上訴人並無違法。又公
    平交易法第21條之立法之目的係為防止事業為不公平之競爭
    ，就自身之商品或廣告以不實之方式傳播予消費者錯誤之資
    訊，使人誤信此資訊而與事業交易致遭受損害，另由該條第
    2項之規定之可知，該條第1項所謂之商品係指事業自己供給
    之商品，且為交易之標的者為限，否則即不生販賣、運送、
    輸出或輸入之問題。本件被上訴人在師大所有之飲水機上貼
    標貼，該飲水機係師大所有之設備，並非交易之標的，他人
    自不可能因該標貼而就該飲水機與被上訴人交易致受損害，
    且上訴人亦未證明其權益受有何損害，則其主張被上訴人違
    反公平交易法第21條及構成侵權行為，自屬無據等語。並聲
    明：上訴駁回。
三、上訴人主張：訴外人師大向其購買飲水機約三百多台，現委
    由被上訴人負責維護，被上訴人將部分飲水機上之上訴人商
    標以載有其公司名稱之貼紙貼住之事實，業據其提出照片為
    證（本院卷，127至133頁），且為被上訴人所不爭，自堪信
    為真實。
四、上訴人主張被上訴人上開行為違反公平交易法第21條第1項
    規定且構成侵權行為，被上訴人否認之，並以前詞置辯。經
    查：
  (一)按事業不得在商品或其廣告上，或以其他使公眾得知之方法
    ，對於商品之價格、數量、品質、內容、製造方法、製造日
    期、有效期限、使用方法、用途、原產地、製造者、製造地
    、加工者、加工地等，為虛偽不實或引人錯誤之表示或表徵
    ，公平交易法第21條第1項定有明文。此條文制定之立法目
    的係考量事業常為競爭之目的，於商品或其廣告上或以其他
    使公眾得知之方法，就商品之價格、數量、品質、內容、製
    造方法、用途、原產地、製造者、製造地、加工者、加工地
    等做虛偽不實或引人錯誤之表示，致他人誤信而與之交易遭
    受損害，故明定禁止。
  (二)被上訴人雖辯稱：系爭飲水機係師大所有之設備，並非交易
    之標的，他人自不可能因該標貼而就該飲水機與被上訴人交
    易致受損害，且上訴人亦未證明其權益受有何損害，則其主
    張被上訴人違反公平交易法第21條及構成侵權行為，自屬無
    據等語。惟被上訴人將其公司名稱之貼紙貼在該飲水機之上
    上訴人商標上，縱其主張其係以避免混淆及貼於明顯位置以
    利客戶清楚辨識為考量，並非以貼住上訴人商標故意使人誤
    認為目的等語屬實，惟其本可將貼紙貼於上訴人商標以外之
    位置，以利客戶辨識其為系爭飲水機之維修而非製造廠商，
    其卻將貼紙蓋住上訴人之商標，使一般人可能誤認為該飲水
    機係屬被上訴人而非上訴人所製造，縱非故意，亦屬過失而
    對於系爭飲水機之製造者為引人錯誤之表示或表徵。又該飲
    水機之所有權雖屬師大所有，但其陳列於師大校園內，師大
    校園並未進行進出人員資格之管制，係不特定人可自由出入
    之場所，故不特定人觀看及使用系爭飲水機時，縱使僅有部
    分飲水機之商標被蓋住，仍可能使人誤認上訴人之商標被上
    開貼紙蓋住之飲水機係屬被上訴人所製造，而商標通常具有
    辨識及廣告產品之效果，被上訴人公司之貼紙蓋住上訴人之
    商標，衡情可能減少觀看及使用者對於上訴人相同或同類產
    品之認知及將來購買意願，也有可能增加觀看及使用者對於
    被上訴人相同或同類產品之認知及將來購買意願，對於上訴
    人造成損害，上訴人對於被上訴人不僅違反公平交易法第21
    條第1項規定，且已構成侵權行為。
五、被上訴人雖有侵害上訴人商標之行為，惟上訴人於本案審理
    中，業將所有上訴人主張蓋住上訴人商標之貼紙除去或貼於
    上訴人商標以外之位置之事實，為兩造所不爭（本院卷，13
     6頁），則上訴人依據公平交易法第30、31條規定及侵權行
    為之法律關係請求被上訴人應將置於上訴人產品上有被上訴
    人公司名稱之貼紙除去，即屬無從准許。其依據公平交易法
    第34條規定及侵權行為之法律關係請求被上訴人將本件判決
    內容以全十版之篇幅登載於經濟日報、中國時報、聯合報及
    自由時報第一版各三日，本院審酌上訴人貼住商標約有1年
    （被上訴人於93年2月16日得標，於94 年4月21日陳明已將
    所有商標去除）、被上訴人自承系爭飲水機300多台中約100
    多台被蓋住商標（本院卷，63頁）及系爭飲水機均在師大或
    師大分部等校園內等情狀，認被上訴人請求上訴人將判決書
    內容以全十版之篇幅登載於自由時報一日即可回復其損害，
    應予准許，其逾此部分之請求應予駁回。
六、從而上訴人依公平交易法第30條、第31條、34條規定及侵權
    行為之法律關係，請求被上訴人應將置於上訴人產品上有被
    上訴人公司名稱之貼紙除去及被上訴人應將本件判決內容以
    全十版之篇幅登載於經濟日報、中國時報、聯合報及自由時
    報第一版各三日，於請求上訴人將判決書內容以全十版之篇
    幅登載於自由時報一日部分，為有理由，應予准許。逾此所
    為請求，為無理由，應予駁回。原審就上開應准許部分，為
    上訴敗訴之判決，尚有未洽，上訴意旨求予廢棄改判，為有
    理由，爰由本院予以廢棄改判如主文第2項所示。至於上訴
    人之請求不應准許部分，原判決為上訴人敗訴之判決，經核
    於法並無不合，上訴意旨求予廢棄改判，為無理由，應駁回
    其上訴。
七、本件事證已臻明確，兩造其餘主張與舉證，無一一論列之必
    要，併此敘明。
丙、據上論結，本件上訴為一部有理由，一部無理由，依民事訴
    訟法第450條、第449條第1項、第79條但書、85條第1項前段
    ，判決如主文。
中　　華　　民　　國　　94　　年　　6　　月　　14　　日
　　　　　　　　　民事第五庭審判長法　官  林丁寶
　　　　　　　　　　　　　　      法　官  陳博享
　　　　　　　　　　　　　　      法　官  高鳳仙
正本係照原本作成。
如不服本判決，應於收受送達後20日內向本院提出上訴書狀，其
未表明上訴理由者，應於提出上訴後20日內向本院補提理由書狀
（均須按他造當事人之人數附繕本）上訴時應提出委任律師或具
有律師資格之人之委任狀；委任有律師資格者，另應附具律師資
格證書及釋明委任人與受任人有民事訴訟法第466條之一第一項
但書或第二項（詳附註）所定關係之釋明文書影本。
中　　華　　民　　國　　94　　年　　6 　　月　　20　　日
　　　　　　　　　　　　　　　　　　書記官　黃慶霽
附註：
民事訴訟法第四百六十六條之一（第一項、第二項）：
對於第二審判決上訴，上訴人應委任律師為訴訟代理人。但上訴
人或其他法定代理人具有律師資格者，不在此限。
上訴人之配偶、三親等內之血親、二親等內之姻親，或上訴人為
法人、中央或地方機關時，其所屬專任人員具有律師資格並經法
院認為適當者，亦得為第三審訴訟代理人。
